【裁判字號】    88,重訴,171
【裁判日期】    890229
【裁判案由】    塗銷抵押權登記等
【裁判全文】
臺灣新竹地方法院民事判決  八十八年度重訴字第一七一號
    原      告  台灣中小企業銀行股份有限公司
    法定代理人  己○○
    訴訟代理人  甲○○
                乙○○
    送達代收人  甲○○
    被      告  戊○○
                丁○○
                丙○○
右當事人間塗銷抵押權登記等事件，本院判決如左：
    主      文
原告之訴駁回。
訴訟費用由原告負擔。
    事      實
一、原告方面：
  （一）聲明：被告戊○○、丁○○、丙○○間就坐落新竹縣竹北市○○段六二五地
        號及其上門牌號碼新竹縣竹北市○○街二二八之一號三樓建物所為第二、三
        順位債權額各為新台幣（下同）四百萬元之抵押權設定行為應予撤銷。被告
        丁○○、丙○○應將上開土地暨其上建物所為之抵押權登既予以塗銷。
  （二）陳述：緣被告戊○○係原告之債務人，於八十四年十月八日與原告簽定三百
        萬元之借據，詎其自八十五年七月起即未依約繳納利息，履經催繳後，經原
        告於八十八年三月十二日向本院聲請就被告戊○○所有之不動產予以強制執
        行。
        而被告丁○○、丙○○分為原告聲請上開強制執行標的物之第二、三順位抵
        押權人。渠等於本院執行處就該標的物於八十八年六月二十三日陳述鑑價意
        見時，均未表示意見，且被告丁○○與丙○○之年齡均僅二十餘，以渠等資
        力應無法供被告借貸、又渠等與被告戊○○間係屬兄妹關係，是被告間顯係
        為逃避被告戊○○之民事強制執行，而設定系爭抵押權，進而有害原告之債
        權，故爰依民法第二百四十四條第一項規定，就被告間之設定抵押權行為予
        以撤銷，又抵押權設定行為既撤銷，該抵押權設定部分理應予以塗銷。
  （三）證據：提出土地及建物登記簿謄本、他項權利證明書及抵押權設定契約書為
        證。
二、被告方面：
  （一）聲明：原告之訴駁回。
  （二）陳述：緣被告間為手足關係，被告戊○○之父即訴外人黃勝所經營勝大發汽
        車材料有限公司（下稱勝大發公司），目前則由被告丁○○及丙○○實際經
        營，被告戊○○則另以其妻鐘孟雪之名設立全禾行，之前因全禾行經營不善
        、週轉不靈，故被告丁○○與丙○○曾於八十七年七月三日以其父黃勝之名
        ，分別匯款四百零四萬二千一百零八元及六十萬三千六百五十四元予全禾行
        。又訴外人黃勝並將未來被告丁○○應分得之家產即坐落新竹縣竹北市○○
        路四二六、四二八號之建物以向新竹市第一信用合作社設定抵押之方式，分
        別貸款一百五十萬元及二百三十五萬元，又另向台灣銀行竹北分行貸款一百
        萬元，而上開款項均用於被告戊○○所經營之全禾行，而上揭向銀行貸款部
        分之利息均由被告丁○○及丙○○所實際經營之勝大發公司負擔，故被告間
        本有債權存在，何來詐欺之有？
  （三）證據：提出匯款單、公司執照、營利事業登記證、存摺影本、借據及他項權
        利證明書為證，並請求詢問證人黃勝及吳德。
三、本院依職權調閱本院八十七年執全字第八一四號卷及八十八年執字第一三五四號
    卷。
    理    由
一、原告起訴主張緣被告戊○○係原告之債務人，於八十四年十月八日與原告簽定三
    百萬元之借據，詎其自八十五年七月起即未依約繳納利息，履經催繳後，經原告
    於八十八年三月十二日向本院聲請就被告戊○○所有之不動產予以強制執行。而
    被告丁○○、丙○○分為原告聲請上開強制執行標的物之第二、三順位抵押權人
    。渠等於該標的物進行鑑價時均未表示意見，且被告丁○○與丙○○之年齡均僅
    二十餘，以渠等資力、又與被告戊○○間係屬兄妹關係，是被告間顯係為逃避被
    告戊○○之民事強制執行，而設定系爭抵押權，進而有害原告之債權，故爰依民
    法第二百四十四條第一項規定，就被告間之設定抵押權行為予以撤銷，又該抵押
    權設定部分理亦應予以塗銷等語。
    被告則以被告間既為手足關係，因被告戊○○經營之全禾行經營不善、週轉不靈
    ，故被告丁○○與丙○○曾於八十七年七月三日以其父黃勝之名，分別匯款四百
    零四萬二千一百零八元及六十萬三千六百五十四元予全禾行。又訴外人黃勝並將
    未來被告丁○○應分得之家產即坐落新竹縣竹北市○○路四二六、四二八號之建
    物以向新竹市第一信用合作社設定抵押之方式，分別貸款一百五十萬元及二百三
    十五萬元，又另向台灣銀行竹北分行貸款一百萬元，而上開款項均用於被告戊○○所經營之全禾行，而上揭向銀行貸款部之利息均由被告丁○○及丙○○所實際
    經營之勝大發公司負擔，故被告間本有債權存在等情，資為抗辯。
二、原告起訴主張被告戊○○係原告之債權人，於八十四年十月八日向原告借款三百
    萬元，詎被告戊○○自八十五年七月起即未依約繳納利息，嗣原告於八十八年三
    月十二日向本院聲請就被告戊○○所有之不動產予以強制執行，而被告丁○○、
    丙○○為上開強制執行標的物之第二、三順位之抵押權人等情，業為被告所不否
    認，且提出土地、建物登記簿謄本、借據為證，並經本院調閱本院八十八年執字
    第一三五四號卷及八十七年執全字第八一四號卷核閱無訛，應堪信為真實。
三、原告復主張上開不動產雖登記被告丁○○及丙○○為第二、三順位之抵押權人，
    惟以渠間具有兄妹關係，且被告丁○○、丙○○均係二十餘之齡，斷不可能有此
    資力，故渠等間應無債權存在云云，業經被告所否認。經查：被告戊○○之父即
    訴外人黃勝曾於八十七年七月三日向新竹第一信用合作社借款一百五十萬元，並
    於八十七年七月三日分別匯入四百零四萬二千一百零八元及六十萬三千六百五十
    四元予被告戊○○所經營全禾行等情，業經被告提出匯款單及借據各二紙為證。
    且從訴外人即借款人黃勝於八十七年七月三日以被告戊○○為連帶保證人向第一
    信用合作社借得一百五十萬元後隨即匯款予全禾行等情可知，訴外人黃勝之真意
    應係以該筆借款借予其子即被告戊○○。原告雖以其上之資金往來僅能證明訴外
    人黃勝與全禾行間之債權債務關係，本諸債權相對性，尚無法證明被告間有何債
    權存在云云為辯，惟按債權人得將債權讓與第三人。又按債權之讓與應通知債務
    人。民法第二百九十四條第一項前段、第二百九十七條分別定有明文。本件借款
    存於被告戊○○與訴外人黃勝間已如前述，而該筆債權業經債權人即訴外人黃勝
    讓與予被告丁○○及丙○○間，業經證人黃勝證稱：所帶貸款項供被告戊○○週
    轉，因戊○○已拿走他的部分，對弟妹（即指被告戊○○、被告丙○○）顯屬不
    公，故將該筆債權之抵押權設定於弟妹等語，而此部分亦為被告戊○○所不否認
    ，是就此部分之債權讓與亦顯屬同意，縱退步言之，被告丁○○及丙○○曾以本
    人名義向親戚吳德借款以供被告戊○○週轉等情，亦經證人吳德證稱在卷，故被
    告間就系爭不動產之抵押權設定或基於債權讓與或借貸之法律關係，均有債權債
    務關係存在而屬有償行為。況原告就此復未另舉證以實其說，故原告之主張顯不
    可採。
三、復按最高限額抵押權係對於債權人一定範圍內之不特定債權，預定一最高限額，
    而此抵押權非從屬於特定債權，而係從屬於基礎關係，債權縱因清償、抵銷等原
    因，一度歸於消滅，實際債權額為零時，抵押權仍為擔保將來可發生之不特定債
    權而繼續存在，並不消滅。本件原告雖另抗辯最高限額抵押權之標的物經第三人
    聲請強制執行而查封者，自最高限額抵押權人知悉該事實後，最高限額抵押權所
    擔保之債權即告確定云云，惟此部分僅涉及最高限額抵押權所擔保債權確定之問
    題，尚與被告間之抵押權設定是否為無償行為無涉，況承前說明，抵押權所擔保
    之債權，只要在擔保期間有發生之可能即不消滅，故原部分之抗辯亦委無足採。
四、本件判決之基礎已臻明確，兩造其餘之攻擊防禦方法及舉證，核與判決無影響，
    毋庸一一論列，併此敘明。
據上論結，原告之訴為無理由，依民事訴訟法第七十八條，判決如主文。
中      華      民      國    八十九    年      二      月    二十九    日
                                  臺灣新竹地方法院民事第一庭
~B法      官  彭淑苑
右為正本係照原本作成。
如對本判決上訴，須於判決送達後廿日內向本院提出上訴狀。
~B法院書記官  洪木志
中      華      民      國    八十九    年      二      月     十六     日


司法院資訊處製作；財團法人民間司法改革基金會備份。
